【裁判字號】    97,訴,1283
【裁判日期】    971126
【裁判案由】    業務過失致死
【裁判全文】
臺灣高雄地方法院刑事判決              97年度訴字第1283號
公  訴  人  臺灣高雄地方法院檢察署檢察官
被      告  甲○○
被      告  乙○○
共      同
選任辯護人  吳秋麗律師
上列被告因業務過失致死案件，經檢察官提起公訴（97年度偵字
第6116號），本院判決如下：
    主  文
甲○○犯業務過失致人於死罪，處拘役肆拾日，如易科罰金，以
新臺幣壹仟元折算壹日，緩刑貳年。
乙○○無罪。
    事  實
一、甲○○為址設高雄縣路竹鄉○○村○○路465 號「龍發堂」
    之管理人員，負責安置在龍發堂內陳相宇、丙○○等身心障
    礙者之健康、安全維護及生活照護工作，為從事業務之人。
    其於民國97年2 月19日（起訴書誤載為20日）下午1 時20分
    許，在上址6 樓進行收容人洗澡之準備工作時，本應注意浴
    室右方以鐵柵欄隔間之瓦斯間內置有熱水器、瓦斯桶等易燃
    物，應隨時將鐵柵門關閉上鎖，以免收容人闖入用火失當致
    生人員危險或傷亡，依當時之情況，亦無不能注意之情事，
    竟疏未注意，於開啟該瓦斯間鐵柵門門鎖進入燒熱水後，逕
    自步出瓦斯間至6 樓50餘公尺外之走廊另一端接聽對講機，
    而未將鐵柵門上鎖，適因在外排隊等候洗澡之陳相宇，趁此
    機會向不知情之乙○○表明欲上廁所，而徵得乙○○之同意
    後，於同日下午1 時40分許，隻身闖入瓦斯間，打開瓦斯開
    關致使瓦斯外洩產生氣爆，因而受有全身85％第2 度至第3
    度燒傷後燒灼性窒息死亡，同一時間於浴室準備沐浴用品之
    丙○○，亦因上前勸阻而受有重傷（業務過失重傷害部分，
    未據提出告訴）。
二、案經高雄縣政府警察局湖內分局報請臺灣高雄地方法院檢察
    署檢察官偵查起訴。
    理  由
一、證據能力部分：
    按被告以外之人於審判外之言詞或書面陳述，除法律有規定
    者外，不得作為證據，刑事訴訟法第159條第1項定有明文，
    此即學理上所稱之「傳聞證據排除法則」，而依上開法律規
    定，傳聞證據原則上固無證據能力，但如法律別有規定者，
    即例外認有證據能力。又按被告以外之人於審判外之陳述，
    雖不符同法第159條之1至之4規定，惟經當事人於審判程序
    同意作為證據，法院審酌該言詞陳述或書面陳述作成時之情
    況，認為適當者，亦得為證據，同法第159之5第1項定有明
    文，是本判決下列所引用之證據，業經被告及其辯護人、檢
    察官於本院審理中同意作為證據（見本院審訴字卷第27頁）
    ，本院審酌該等傳聞證據作成時之狀況，並無不宜作為證據
    之情形，依前開說明，均得作為證據。
二、甲○○有罪部分：
（一）訊據被告甲○○固坦承該日上開瓦斯間鑰匙確為其所保管
      ，該日其為準備收容人洗澡而打開瓦斯間後，因聽見有人
      來電要問其會客的事，就去聽電話，沒有將該瓦斯間的鐵
      柵欄上鎖，惟矢口否認有何過失犯行，辯稱：其離開的時
      候有將門關起來，還有上門閂，其認為所為已經很充足，
      沒有過失云云，經查：
1.   「龍發堂」係以提供身心障礙者收容照護為服務項目，陳
     相宇、丙○○均為龍發堂之收容人，被告甲○○任職於龍
     發堂擔任管理人員，負責該址6樓之身心障礙者之健康安全
     及日常生活照護工作，6樓浴室右方以鐵柵欄隔間之瓦斯間
     鑰匙為其所保管；該日下午1時20分許，被告甲○○開啟上
     開瓦斯間鐵柵門門鎖，入內準備燒熱水供收容人洗澡，因
     接聽電話而離開該瓦斯間時，未將鐵柵門之門鎖鎖上，嗣
     陳相宇進入瓦斯間開啟瓦斯開關，致使瓦斯外洩產生氣爆
     ，陳相宇因而受有全身85％第2 至3 度燒傷而燒灼性窒息
     死亡一事，業經被告甲○○供述在卷，並有相驗屍體證書
     書、檢驗報告書、相驗筆錄、報告書、法務部法醫研究所
     解剖報告書、鑑定報告書各1 份及相驗照片26張，高雄縣
     政府消防局火災原因調查報告書1 份在卷可稽，並為被告
     甲○○所不爭執，上情堪可認定。
2.   按行為人具有保證人地位，即在法律上對於結果之發生負
     有防止之作為義務者，其不作為方構成不作為犯，其保證
     人地位，不惟依法令負有作為義務者，他如自願承擔義務
     、最近親屬、危險共同體、違背義務之危險前行為及對危
     險源之監督義務（對於危險源負有防止發生破壞法益結果
     之監督義務）者，亦具有保證人地位，承前所述，被告甲○○除負責龍發堂6 樓之身心障礙者之健康安全及日常生
     活照護工作外，該瓦斯間鐵柵欄之鑰匙為其1 人所保管，
     該瓦斯間之人員出入管制亦為其業務範圍，業經其於審理
     中供述在卷（見本院卷第27頁），依卷附之現場照片24張
     觀之，該瓦斯間置有3 桶使用中之瓦斯桶、3 台熱水器、3
     桶備用之瓦斯桶，屬置放有易燃物之危險場所，其身為收
     容人之照護人員，開啟瓦斯間鐵柵門門鎖後，對於該瓦斯
     間內易燃物所生之危險源，即負有防止破壞法益結果發生
     之監督義務，而居於保證其監督範圍內收容人之生命、身
     體不致發生危險結果之保證人地位。
3.   又按刑法上之過失犯，以行為人對於結果之發生應注意並
     能注意而不注意為成立要件，亦即行為人具有防止結果發
     生之注意義務，且客觀上無不能注意之情事，竟疏未注意
     ，違反其注意義務，即應令其就該有預見可能性之結果負
     過失犯罪責。被告甲○○及其辯護人雖辯稱：其對於陳相
     宇之意圖自殺之行為並無預見可能，其認為其離開時有掩
     上門，這樣做已經很完足等語。惟查：(1)由上開瓦斯間置
     放有可能引發火源之易燃物，及龍發堂以身心障礙者為收
     容對象，其行止原本需特別看管照顧等情觀之，若容任收
     容人任意進出瓦斯間，自有用火失當引發火災之風險，參
     以被告甲○○於審理中亦供稱：瓦斯間平常都鎖著，僅有
     其為收容人燒水洗澡時，方得由其持鑰匙開啟等語（見本
     院卷第26頁），足見龍發堂平日亦以上鎖之方式，確保收
     容人不得進入該瓦斯間，是被告甲○○在浴室無管理人員
     看管之情形下，離開瓦斯間未將鐵柵門上鎖，對於收容人
     闖入引發火災之風險，實難諉為不知，而有預見之可能性
     。(2)又證人丙○○雖於審理中證稱：被告甲○○去聽電話
     時，叫伊顧好不要讓人跑進去等語（見本院卷第20頁），
     惟此部分為有利於被告甲○○之事實，均未見其於警詢、
     檢察官外勤訊問時而為相關陳述，其真實性已有可疑；另
     當日龍發堂6 樓收容高達106 名具有身心障礙之收容人，
     僅有其本人及乙○○共2 名人員負責照護，此為被告甲○○所明知並供述在卷（見本院卷第24頁），是若遇有收容
     人欲進入瓦斯間之情形，丙○○自身亦為龍發堂之收容人
     ，其是否有阻止其他收容人進入瓦斯間之能力，實值存疑
     ；又被告乙○○係被告甲○○燒熱水時，於浴室外管制收
     容人不得進入之管理人員，被告甲○○離開瓦斯間後，若
     為達防止收容人進入之目的，應以鎖上其持有之鎖頭為先
     ，若欲叮囑他人注意，亦應告知同為管理人員之乙○○，
     方能有效管制進出浴室人員，況參諸卷附之現場位置圖，
     被告甲○○前往接聽內線對講機之路線，與乙○○所在位
     置在同一通道上（見警卷第20頁），亦無不能告知之情形
     ，然被告甲○○離開時，並未將鐵柵門未上鎖之事實告知
     乙○○，亦未曾叮囑乙○○莫讓收容人單獨進入浴室，此
     經被告乙○○供述在卷，且為被告甲○○所不否認，是被
     告甲○○不作此求，反而向收容人丙○○吩咐不要讓人進
     入瓦斯間，亦難謂已盡其注意義務。(3)又參以上開現場圖
     及照片，該浴室、廁所、瓦斯間係為相通空間，瓦斯間僅
     以鐵柵門與浴室分隔，三者係共用同二道門與外面通道相
     通，是收容人若單獨前往上廁所，即得發現鐵柵門未上鎖
     而得進入，而依乙○○證稱：收容人如果說要去上廁所，
     就可以自由去，無須陪同等語，參以被告甲○○既於龍發
     堂服務逾30年，對上情自無不知之理，況龍發堂所收容之
     人均為身心障礙者，行為控制非如一般人，其間有脫序、
     違規之情事，自在被告甲○○所得預見之範圍內，是其辯
     稱：沒有其同意，沒有人可以進入浴室，故其無法預見陳
     相宇當天會進入瓦斯間云云，即無可採。(4)又該瓦斯間之
     鑰匙及鎖頭均由被告甲○○所保管持有，其甫開啟鎖頭，
     於受通知有內線電話時，並未見有緊急而無從上鎖之情形
     ，其有採取迴避結果發生之適當措施之可能，其捨此而不
     為，具有過失甚明。
4.   至於辯護人辯稱：由法醫鑑定結果，相驗屍體證明書，及
     證人丙○○證述，均認陳相宇係為自殺，此部分為被告無
     法預見云云，惟陳相宇罹有精神分裂症，為重度精神障礙
     患者，經證人即其弟丁○○於警詢時證述在卷（見相卷第
     18頁背面），陳相宇主動打開瓦斯桶，於火苗竄出後，經
     丙○○勸阻仍不離開一事，雖經證人丙○○證述在卷，惟
     其是否出於自殺之意圖而為之，抑或為精神病徵發作後之
     結果，非屬無疑，是其死亡方式經法醫解剖後亦以「疑自
     殺」為其鑑定結果，有法務部法醫研究所鑑定報告書1 份
     附卷可稽（見相字卷第61頁），被告甲○○於龍發堂照護
     病患已有30餘年，平日又以照護收容人之生活起居，以維
     護其安全為其業務，對於置有易燃物之瓦斯間，於罹有精
     神障礙之收容人闖入後，係有用火失當致生傷亡之危險，
     自有預見之可能，其所辯係屬卸責之詞，而難憑採。綜上
     所述，被告甲○○為從事收容人安全維護及管制瓦斯間出
     入之人，應注意其所管理瓦斯間置有易燃物，防止身心障
     礙之收容人闖入，致生收容人人身之危險，又客觀上並無
     不能注意之情事，竟逕自離開瓦斯間而未將門鎖上鎖，其
     過失堪可認定，陳相宇之死亡結果，既與被告甲○○之過
     失行為間具有相當因果關係，本件事證即屬明確，被告甲○○業務過失致死之犯行，堪可認定。
（二）核被告甲○○所為，係犯刑法第276 條第2 項業務過失致
      死罪。爰審酌被告甲○○犯罪所生危害與過失程度，及其
      素行良好，並無前科，有臺灣高等法院被告前案紀錄表在
      卷可稽，暨其犯後之態度及與被害人家屬已達成和解，被
      害人家屬於偵查中已表達不追究之意（見偵卷第12、13頁
      ）等一切情狀，量處如主文所示之刑，並諭知易科罰金之
      折算標準。復參以被告甲○○並無前科，犯後已與死者家
      屬和解，業如前述，本院審酌其過失情節尚非重大，經此
      偵、審程序，當知所警惕，信無再犯之虞，認前開所宣告
      之刑以暫不執行為適當，爰併諭知緩刑2 年，以啟自新。
三、乙○○無罪部分：
（一）公訴意旨略以：被告乙○○為龍發堂之行政人員，協助甲○○從事照護工作，為從事業務之人，於97年2 月19日下
      午1 時20分許，本應注意浴室右方以鐵架隔開出之瓦斯間
      內有熱水器、桶裝瓦斯等易燃物，勿令收容人進入以免用
      火失當引發火災而造成人員傷亡，且該鐵架上鐵柵門應隨
      時關閉上鎖，而依當時之情況，並無不能注意之情事，竟
      疏未注意，竟先同意陳相宇單獨前往浴室左方廁所，嗣後
      不但未察覺甲○○自瓦斯間出來接聽電話，更聽任丙○○
      隻身進入該處，而於同日下午1 時40分許，陳相宇打開瓦
      斯桶開關使瓦斯外洩致產生氣爆，因而受有全身85% 第2
      至3 度燒傷而窒息死亡，丙○○亦受有重傷（業務過失重
      傷害部分，未據提出告訴），因認被告乙○○涉犯業務過
      失致死罪嫌。
（二）按犯罪事實應依證據認定之，無證據不得認定犯罪事實；
      不能證明被告犯罪者，應諭知無罪之判決，刑事訴訟法第
      154 條第2 項、同法第301 條第1 項前段分別定有明文。
      次按認定不利於被告之事實，須依積極證據，苟積極證據
      不足為不利於被告事實之認定時，即應為有利於被告之認
      定，更不必有何有利之證據；又事實之認定，應憑證據，
      如未能發現相當證據，或證據不足以證明，自不能以推測
      或擬制之方法，以為裁判基礎；而刑事訴訟法上所謂認定
      犯罪事實之積極證據，係指適合於被告犯罪事實之認定之
      積極證據而言，雖不以直接證據為限，間接證據亦包括在
      內；然而無論直接或間接證據，其為訴訟上之證明，須達
      於通常一般之人均不致有所懷疑，而得確信其為真實之程
      度者，始得據為有罪之認定，倘其證明尚未達到此一程度
      ，而有合理之懷疑存在時，致使無從形成有罪之確信，根
      據「罪證有疑，利於被告」之證據法則，即不得遽為不利
      被告之認定（最高法院30年上字第816 號、29年上字第
      3105號、40年台上字第86號及76年台上字第4986號判例意
      旨參照）。
（三）按刑法客觀注意義務之內容，係以客觀之預見可能性及迴
      避可能性為基礎，即以行為人於行為時所特別知悉之事情
      ，依行為人所處之情況，對構成要件結果之發生，需得預
      見，亦得採取迴避結果發生之適當措施，方得認其違反客
      觀注意義務，而謂有過失。被告乙○○係龍發堂之行政人
      員，平常從事文書處理工作，當日係因6樓管理人員蔡淑
      美請假，方代理其幫忙管理6樓收容人洗澡一事，業經證
      人丙○○、甲○○證述在卷（見本院卷第22、27頁），是
      管理收容人洗澡事宜已非被告乙○○所從事之業務範圍。
      依被告乙○○供稱：當天其負責在走道上管理收容人等待
      洗澡，準備收容人之衣物，在被告甲○○宣布熱水燒好可
      以進浴室前，收容人僅能在走道上排隊等候，陳相宇係第
      一批等候洗澡之人，當時其表示欲上廁所，並無什麼異狀
      平時收容人要上廁所，可以自行前往，沒有受什麼限制，
      也不需管理員陪同，其於是答應後，看到陳相宇走向那個
      方向，就開始整理換洗衣服等語（見本院卷第30頁），而
      上開廁所、浴室、瓦斯間係屬相通，三者共用通往走道之
      門扇，要前往廁所定必須經過浴室，已如前述，又上開瓦
      斯間之門鎖，平時係由被告甲○○所負責，被告甲○○於
      離開浴室前往接電話時，並未看到乙○○，並未將瓦斯間
      未上鎖一情告知乙○○，亦經被告甲○○迭於偵查、審理
      中證述無訛（見本院卷第26頁），是陳相宇前往廁所本需
      經由浴室，被告乙○○注意陳相宇確有前往廁所之方向後
      ，已難預見其並無前往廁所，反擅自闖入平日上鎖之瓦斯
      間；又參以當日走道上尚有106 名收容人等候洗澡，而僅
      有其1 名代理管理人員在走道上負責照護看守，被告乙○○自無無視其他百餘名收容人之安全，反陪同陳相宇進入
      廁所之理，況依平日該瓦斯間係設有鐵柵門及門鎖，又有
      被告甲○○負責管制之情形下，被告乙○○信任該浴室之
      安全性，而任由陳相宇單獨1 人前往廁所之行為，難謂有
      何違反其注意義務之情事，其對於危險結果之發生，並無
      預見可能性，是公訴人所舉證據，即無法認定被告乙○○
      有過失之責，而以過失致死罪責相繩之。此外，本院復查
      無其他積極證據足認被告有公訴人所指之上述犯行，揆之
      首開說明，自應就被告乙○○部分為無罪之諭知。
據上論斷，應依刑事訴訟法第299 條第1 項前段、第301 條第1
項，刑法第276條第2項，第41條第1 項，第74條第1 項第1 款，
，刑法施行法第1 條之1 ，判決如主文。
本案經檢察官林妙蓁到庭執行職務。
中    華    民    國    97    年    11    月    26    日
                  刑事第一庭 審判長     法  官 蔡國卿
                                        法  官 王淑惠
                                        法  官 張琬如
以上正本證明與原本無異。
如不服本判決應於收受送達後10日內向本院提出上訴書狀，並應
敘述具體理由；如未敘述上訴理由者，應於上訴期間屆滿後20日
內向本院補提理由書（均須按他造當事人之人數附繕本）「切勿
逕送上級法院」。
中    華    民    國    97    年    11    月    26    日
                                        書記官 劉甄庭
附錄法條：
中華民國刑法第276條第2項
從事業務之人，因業務上之過失犯前項之罪者，處 5 年以下有期
徒刑或拘役，得併科 3 千元以下罰金。


司法院資訊處製作；財團法人民間司法改革基金會備份。
